【裁判字號】    86,訴,403
【裁判日期】    890317
【裁判案由】    分割共有物
【裁判全文】
臺灣新竹地方法院民事判決  八十六年度訴字第四○三號
    原      告  乙○○
    訴訟代理人  黃國郎律師
    被      告  戊○○      住.
                丙○○      住.
                丁○○      住.
                庚○○      住.
    右四人共同
    訴訟代理人  李文傑律師
                林建鼎律師
    右二人共同
    複代  理人  辛○○      住.
                徐特麟      住.
    被      告  己○○      住台北縣新店市○○○路四六之三號十三樓
    訴訟代理人  甲○○○    住.
右當事人間分割共有物事件，本院判決如左：
    主      文
兩造共有坐落新竹縣竹北市○○段第五００之四地號，地目建，面積一千三百一十九
平方公尺之土地，分割方法為：如附圖二分割方案（四）甲所示Ａ部分、面積三十二
平方公尺之土地由兩造取得，並依序按應有部分即原告與被告己○○、丁○○、庚○○各五分之一，被告戊○○、丙○○各十分之一之比例維持共有；Ｂ部分、面積二百
五十七平方公尺之土地由原告取得；Ｃ部分、面積二百五十七平方公尺之土地由被告
己○○取得；Ｄ部分、面積二百五十七平方公尺之土地由被告丁○○取得；Ｅ部分、
面積一百二十九平方公尺之土地由被告戊○○取得；Ｅ１部分、面積一百二十九平方
公尺之土地由被告丙○○取得；Ｆ部分、面積二百五十八平方公尺之土地由被告庚○○取得。
訴訟費用由原告與被告己○○、丁○○、庚○○各負擔五分之一，被告戊○○、丙○○各負擔十分之一。
    事      實
甲、原告方面：
一、聲明：求為判決如主文第一項所示。
二、陳述：
  （一）緣坐落新竹縣竹北市○○段第五００之四地號，地目建，面積一千三百一十
        九平方公尺之土地（下稱系爭土地）為兩造所共有，應有部分分別為原告與
        被告己○○、丁○○、庚○○各負擔五分之一，被告戊○○、丙○○各負擔
        十分之一，系爭土地地目為建，並無不能分割之限制，且兩造並無不分割之
        協議，且使用目的上亦無不能分割之情形，惟因兩造無法達成協議，屢經原
        告催請被告出面處理，被告均置之不理，爰起訴請求分割，其分割方式如附
        圖二分割方案（四）（下簡稱方案四）所示，Ａ部分由兩造取得，並按應有
        部分之比例繼續保持共有，Ｂ部分由原告取得，Ｃ部分由被告己○○取得，
        Ｄ部分由被告丁○○取得，Ｅ部分由被告戊○○取得，Ｅ１部分由被告丙○○取得，Ｆ部分由被告庚○○取得。
  （二）按共有物分割之方法，不能協議決定者，法院得因任何共有人之聲請，命為
        以原物分配於各共有人，民法第八百二十四條第一項第一款定有明文。本件
        系爭共有土地，兩造間無法就分割方法達成協議，原告自得起訴請求按應有
        部分比例分配給各共有人。
  （三）被告己○○同意原告所提之分割方法，被告戊○○、丙○○、丁○○、庚○○四人僅一再陳稱系爭土地性質上無法分割，始終未提出分割方法，本件提
        之分割方案均為原告所提，在被告戊○○、丙○○、丁○○、庚○○四人均
        未提出分割方案下，且原告亦尊重公廳係兩造所共有，是原告所提之五種分
        割方案中，以如附表二所示分割方案（四），既對系爭土地上現有建物之保
        存均無影響，且能保持公廳為共有，應屬最為妥適。
三、證據：提出地價證明書、土地登記簿謄本、共有土地分割實測圖、被告己○○建
    築改良物所有權狀、使用執照、土地所有權狀、內政部七十五年七月十四日臺內
    營字第四二二七四九號函、建築設計圖、實測圖、測量成果圖（均為影本）、新
    竹縣竹北市○○段二三一、二四三、二四四、二四五、二四六建號建物登記簿謄
    本各一件，並聲請勘驗現場。
乙、被告己○○方面：
一、聲明：求為判決如主文所述。
二、陳述：同意原告之主張及分割方法。
丙、被告戊○○、丙○○、丁○○、庚○○方面：
一、聲明：求為判決駁回原告之訴。
二、陳述：
  （一）系爭土地於七十四年間兩造即協議共同建築使用，並約定以傳統之三合院為
        建築方式，其中正廳二樓部分作為兩造共同之「公廳」，供擺設祖先牌位並
        為年節子孫祭祖之祠堂所在，被告即據原告同意之土地使用同意書，申請建
        造執照，完成三合院式建築，並依約設置「公廳」，名為河南堂，被告另具
        該原告同意書，並申請建物所有權第一次登記在案。
  （二）按各共有人得隨時請求分割共有物。但因物之使用目的不能分割或契約訂有
        不分割之期限者，不在此限。民法第八百二十三條第一項定有明文。又所謂
        因物之使用目的不能分割，係指共有物繼續供他物使用，而為其物之利用所
        不可或缺為一權利之行使所不缺者而言（參照最高法院五十年臺上字第九七
        ０號判例）系爭共有土地，原告既同意供全體共有人共同建築三合院永久建
        築使用，並以其中之「公廳」作為永久共同祭祖之祠堂，系爭基地與該房屋
        具有不可分離之關係，而繼續作為房屋之整體利用所不可或缺，且係被告權
        利之行使所不可或缺，原告自不得主張分割。
  （三）原告上開當時同意被告就系爭土地供建築房屋時，雙方係參該整筆土地之坐
        落、方位、道路等，而選定最佳之地理位置，供傳統三合院式祠堂所在，祠
        堂正前即寬敞庭院，兩側及左右前方房舍，始供被告住家使用，足見當時雙
        方確係就系爭土地作整體規劃建築，即係以永久全面使用系爭祖產為目的，
        自不容分割。乃原告竟就被告各別使用之基地割裂以觀，置系爭土地使用之
        目的於不顧，進而主張就被告各個基地現況分割，自己竟不受限制選擇週邊
        有利之位置，尤有違誠信原則。
  （四）系爭土地上，以「公廳」為主所構成之三合院式建築，當時係經全體共有人
        同意，並提供土地使用同意書，始得有此結構之舉建，被告並因此取得該建
        物所有權狀，足見共有人間有不為分割之協議，且三合院除「公廳」外，中
        央庭院係每年祭日各方宗系子孫返鄉祭祖之場所，場面盛大而隆重，為結合
        各族系凝聚向心力，系爭土地無論依雙方當時之協議及其上建築結構之「整
        體」形式以觀，均不容分割。且「公廳」係被告共同集資合併興建，絕非被
        告己○○個人出資，縱將「公廳」土地劃為公有，依其使用「整體」目的，
        仍屬不能分割。
  （五）系爭土地係屬建地，且其上有建物，是系爭土地之分割將有建築基地法定空
        地分割辦法之適用，原告在未檢附主管建築機關准予分割之證明文件時，自
        無從請求分割。
  （六）原告所主張四分割方案均無足採，茲述如下：
      １、方案（一）所示分割方案，非但造成Ｅ、Ｆ部分土地係袋地，且Ｂ、Ｃ、
          Ｄ部分面臨公有道路，Ｅ、Ｅ號Ｆ部分則無，土地價值顯有不均之情形，
          Ｅ、Ｅ１部分亦與被告戊○○、丙○○坐落系爭土地位置不同，勢必拆除
          致損害被告權益。
      ２、方案（二）所示分割方法，各部分土地雖均面臨公有道路，惟Ｂ、Ｃ、Ｄ
          、Ｅ、Ｆ部分過於狹長，且Ｅ、Ｆ部分面寬只有三公尺，全然法利用及建
          築房，屋並與系爭土地使用現況不符，系爭土地上被告斥資興建之房屋須
          悉數拆除，被告所受損害不貲。
      ３、方案（三）所示分割方法，Ｂ、Ｃ、Ｄ部分土地面臨公有道路，且分割後
          各筆土地價值差異甚鉅，有失公平，而Ｅ、Ｅ１部分與被告戊○○、邱創
          貴房屋現有坐落位置亦不符。
      ４、方案（四）所示分割方法，惟Ｂ、Ｃ、Ｄ面臨公有道路，Ｅ、Ｆ部分卻無
          道路對外通行，此分割方案既有土地價值不均等之情事，亦有形成部分土
          地係袋地之失。
三、證據：提出相片二幀、被告戊○○、丙○○建築改良物所有權狀各一件、新竹縣
    竹北市公所八十九年一月十一日竹市工字第００一八六號函。
丙、本院
一、依原告聲請勘驗現場，並依職權囑託新竹縣竹北地政事務所（下稱竹東地政所）
    派員實施測量。
二、依職權函新竹縣政府建設查詢問系爭土地如進行分割是否有建築基地法定空地分
    割辦法」之適用。
    理      由
一、本件原告主張：面積坐落新竹縣竹北市○○段第五００之四地號，面積一千三百
    一十九平方公尺之系爭土地為兩造所共有，應有部分分別為原告與被告己○○、
    丁○○、庚○○各負擔五分之一，被告戊○○、丙○○各負擔十分之一，系爭土
    地地目為建，並無不能分割之限制，且兩造並無不分割之協議，且使用目的上亦
    無不能分割之情形，惟因兩造無法達成協議，屢經原告催請被告出面處理，被告
    均置之不理，爰起訴請求分割，其分割方式如附圖二分割方案（四）（下簡稱方
    案四）所示等語；被告己○○則同意原告之主張，另被告戊○○、丙○○、丁○○、庚○○四人則以：系爭土地於七十四年間兩造即協議共同建築使用，其中正
    廳二樓部分作為兩造共同之「公廳」，原告既同意以其中之「公廳」作為永久共
    同祭祖之祠堂，系爭基地與該房屋具有不可分離之關係，亦足見共有人間有不為
    分割之協議，且係以永久全面使用系爭祖產為目的，又原告所提數項方割方案均
    有瑕疵而不可採行，系爭土地之分割牽涉建築基地法定空地分割方法之適用，是
    其自不得請求分割等語置辯。
二、按共有物之分割，依共有人協議之方法行之，分割之方法，不能協議決定者，法
    院得因任何共有人之聲請，以原物分配於各共有人，或變賣共有物，以價金分配
    於各共有人；又各共有人，得隨時請求分割共有物，但因物之目的不能分割或契
    約訂有不分割之期限者，不在此限，民法第八百二十四條第一項、第二項、第八
    百二十三條第一項分別定有明文。本件原告主張系爭土地為兩造所共有，且地目
    為建，並無不能分割之限制，共有人亦無不分割之協議等情，業據原告提出土地
    登記簿謄本一份為證，然為被告戊○○、丙○○、丁○○、庚○○四人所否認，
    並以：系爭土地於七十四年間兩造即協議共同建築使用，其中正廳二樓部分作為
    兩造共同之「公廳」，原告既同意以其中之「公廳」作為永久共同祭祖之祠堂，
    系爭基地與該房屋具有不可分離之關係，亦足見共有人間有不為分割之協議，且
    係以永久全面使用系爭祖產為目的，性質上不適於分割；又系爭土地係屬建地，
    且其上有建物，是系爭土地之分割將有建築基地法定空地分割辦法之適用，原告
    在未檢附主管建築機關准予分割之證明文件時，自無從請求分割等情為辯。惟查
    ，原告及被告己○○均否認共有人間有不為分割之協議，被告戊○○四人復未舉
    出其他協議之證明，是此項抗辯已不足採；又系爭共有土地上兩造共同建築使用
    ，以正廳二樓作為永久共同祭祀使用之「公廳」，兩造固共同建築，惟已將彼此
    使用部分區隔，雖有公廳供共同祭祀之用，然不得僅以有此公廳，即謂系爭土地
    於性質上不得分割；又系爭土地雖係建地，而系爭土地上有共有人共同建築之建
    物，然均已分別使用，且各共有人使用之部分均有獨立之建號及使用執照，此有
    原告所提被告己○○建築改良物所有權狀、使用執照、土地所有權狀、建築設計
    圖、實測圖、測量成果圖、新竹縣竹北市○○段二三一、二四三、二四四、二四
    五、二四六建號建物登記簿謄本各一件附卷可稽，而系爭土地上之建物均係於七
    十五年一月十五日即建築完成，而建築基地法定空地分割辦法係內政部於七十五
    年一月三十一日以臺（七五）內地營字第三六八二九五號令訂定發布，晚於上開
    建物完工之日，而依原告所提出之內政部七十五年七月十四日臺內營字第四二二
    七四九號函示意旨：「申請建築基與範圍外土地分割，或各建築執照間境界線之
    分割，非同一建築執照內基地之分割，無『建築基地法定空地分割辦法』之適用
    。」其中說明第二項更載明：「各件執照申請建築之基地範圍，或為一地號之部
    分土地，或使用幾筆相連之土地，因各執照之建築內容均已分別檢討建築法令，
    故申請．．．各執照間境界線之分割，既非同一建築執照內基地之分割，自不受
    『建築基地法定空地分割辦法』之限制。．．．」此有上開函示在卷可查，且本
    院亦就系爭土地建築物如進行分割是否有『建築基地法定空地分割辦法』之適用
    問題，依職權函詢新竹縣建設局，惟亦未見有具體之答覆，有該局八十八年十二
    月二日八八建都字第四六二六八號函可稽，又被告戊○○四人迄未就系爭土地分
    割有『建築基地法定空地分割辦法』之適用情形為何具體之舉證，是依據上開辦
    法法條文義觀之，本件分割似無『建築基地法定空地分割辦法』之適用，即性質
    上並無不能分割之餘地，是系爭土地應可分割，堪信原告上開主張為真實，系爭
    土地依前所述，既無不能分割之限制，兩造間亦無不分割之協議，則原告對各共
    有人為分割共有物之請求，當為法之所許，合先敘明。
三、按分割共有物應考慮公平原則、利益原則、經濟原則，此外共有人分得之地是否
    與外界有適宜之聯絡，是否會造成袋地情形，及社會利益等均在考量之列；復依
    民法第八百二十四條之規定，尚需注意：（一）消滅共有原則─除因該土地內部
    分土地之使用目的不能分割，或部分共有人仍願維持共有關係，應就該部分土地
    不予分割或該部分共有人成立新共有關係外，應將土地分配於各共有人單獨所有
    。（二）原物分配原則─法院對分割共有物之方法，固有自由裁量之權，惟仍須
    以適當之分割方法為限。（三）維持現狀原則─即應參酌實際使用情形，將分割
    後之土地及地上房屋分歸一人所有或數人共有，以免房地分離，（四）提高價值
    原則─土地之分割，應注意地形之完整，期能地盡其利。（五）質量均等原則─
    原物分配之結果，其數量雖與原應有部分相當，但其價額顯不相當時，得以金錢
    補償之（最高法院五十七年臺上字第二一一七號、六十三年臺上字第二六八０號
    判例參照）。經查，系爭土地之現狀，有共有人建築之建物於其上，其餘均為空
    地，業據本院會同兩造勘驗現場，並以囑託竹北地政所派員就系爭土地上建物所
    在物置、面積，並分別就兩造提出之分割方案為測量，有本院八十六年六月十六
    日、八十六年九月二十二日、八十六年十一月十七日、八十七年八月二十六日勘
    驗筆錄及複丈成果圖在卷可憑，而有如附圖一所示之方案（一）、（二），如附
    圖二所示方案（三）、（四），及如附圖三所示方案（五）方案，經本院考量上
    開原則之結果，並參酌其上建有建物，且已為共有人分別所有並使用中，為使所
    分得之土地及其上建物之使用不至於衝突、扞挌，並使上開建物得以儘量保存，
    就上開五方案陳述如下：
  （一）方案（一）
        方案（一）所示分割方案，非但造成Ｅ、Ｆ部分土地係袋地，且Ｂ、Ｃ、Ｄ
        部分面臨公有道路，Ｅ、Ｅ號Ｆ部分則無，土地價值顯有不均之情形，Ｅ、
        Ｅ１部分亦與被告戊○○、丙○○坐落系爭土地位置不同，勢必拆除致損害
        被告權益。
  （二）方案（二）
        方案（二）所示分割方法，各部分土地雖均面臨公有道路，惟Ｂ、Ｃ、Ｄ、
        Ｅ、Ｆ部分過於狹長，且Ｅ、Ｆ部分面寬只有三公尺，全然法利用及建築房
        ，屋並與系爭土地使用現況不符，系爭土地上被告斥資興建之房屋須悉數拆
        除，被告所受損害不貲。
  （三）方案（三）
        方案（三）所示分割方法，Ｂ、Ｃ、Ｄ部分土地面臨公有道路，且分割後各
        筆土地價值差異甚鉅，有失公平，而Ｅ、Ｅ１部分與被告戊○○、丙○○房
        屋現有坐落位置亦不符。
  （四）方案（五）
        方案（五）所示之分割方法，Ｂ、Ｃ、Ｄ面臨公有道路，Ｅ、Ｆ部分卻無道
        路對外通行，且Ｅ部分亦為被告戊○○、丙○○二人共有，無法完全消滅共
        有及形成部分土地係袋地之缺失。
  （五）方案（四）
        方案（四）所示之分割方法，為原告在保存建物下所主張之方式，此方式具
        有完全與其等所有使用之建物相符，而無庸拆除建物，且Ｂ、Ｃ、Ｄ三部分
        面臨公有道路，雖Ｅ、Ｅ１、Ｆ三部分無面臨公有道路，有形成部分土地係
        袋地之缺失，惟本院徵詢兩造是否另有其他適宜之分割方案，兩造均稱無，
        是此方法已係就上開方法中最能顧及全體共有人利益之方式，在避免拆除建
        物，兩造絕無意願採取變價分割之方式下，則上開缺失自應由主張本件分割
        最力之原告、被告己○○與分得Ｅ、Ｅ１、Ｆ三部分之其餘被告就通行權之
        問題達成協議進行解決，是本院認以此方式進行分割雖不能圓滿，惟已屬對
        全體共有人損害及變動影響最小之方式，自應採此方案進行分割。
四、綜上所述，系爭土地之分割，審酌公平原則、利益原則、經濟原則、社會利益及
    避免變價分割．．．等一切情事，，更重要者係為符合民法有關分割共有物之規
    定，應採方案（四）所示之分割方案，即如主文第一項所載，最符合經濟原則，
    對於全體共有人最為有利。
五、分割共有物之訴，核其性質，兩造本可互換地位，本件原告之起訴雖於法有據，
    然被告之應訴乃法律規定所不得不然，其所為抗辯自為伸張或防衛權利所必要，
    是以本院認本件之訴訟費用，應參酌兩造於分割後所得之利益，分割後土地之位
    置，所分得土地或價金之多寡，及兩造就系爭土地各自享有之應有部分之比例．
    ．．等一切情事，由兩造依比例分擔較為公允，爰諭知如主文第二項所示。
六、本件判決之基礎已臻明，確兩造其餘之攻擊、防禦方法及舉證，核與判決結果無
    影響，爰不一一予以論列，併此指明。
七、據上論結，本件原告之訴為有理由，依民事訴訟法第七十八條、第八十一條第二
    款、第八十五條第一項但書，判決如主文。
中      華      民      國    八十九    年      三      月     十七     日
                                  臺灣新竹地方法院民事第一庭
~B法      官  鍾啟煌
右為正本係照原本作成。
如對本判決上訴，須於判決送達後廿日內向本院提出上訴狀。
~B法院書記官  鄭姿萍
中      華      民      國    八十九    年      三      月     二十     日


司法院資訊處製作；財團法人民間司法改革基金會備份。
